臺灣臺南地方法院刑事判決
110年度訴字第350號
聲  請  人  臺灣臺南地方檢察署檢察官
被      告  鄭素貞



選任辯護人  曾靖雯律師(法扶律師)
上列被告因家暴傷害案件，經檢察官聲請以簡易判決處刑（110
年度偵字第249號，本院原案號：110年度簡字第502號），因被
告否認犯罪，經本院適用通常程序合議審理，判決如下：
    主    文
鄭素貞犯傷害罪，共二罪，各處罰金新臺幣陸仟元及壹仟元，如
易服勞役，均以新臺幣壹仟元折算壹日。應執行罰金新臺幣陸仟
元，如易服勞役，以新臺幣壹仟元折算壹日。
    判決要旨
審理結果，本院確認被告有攻擊告訴人們的傷害行為。考量被告
的犯罪都是由告訴人的不友善行為所引發，且告訴人徐志豪馬上
對被告實施更為強烈的攻擊行為等因素，決定從輕量刑及定執行
刑。
    事    實
一、鄭素貞於民國109年11月7日上午7時30分左右，以機車搭載
    女兒徐ＯＯ返回前夫母親吳玉梅位於台南市○區○○○街00號的家
    裡，雙方因為孩子下車位置而引發爭執，鄭素貞於是把機車
    上裝有垃圾的袋子（下稱垃圾袋）丟向手拿掃把打算趕走鄭
    素貞的吳玉梅臉部，使帶著眼鏡的吳玉梅因此而受到臉部挫
    傷的傷害。
二、吳玉梅的女兒徐志豪（鄭素貞前夫的兄長），聽到爭吵而出
    外查看，見狀生氣而拍打鄭素貞頭上所戴安全帽，造成鄭素
    貞的安全帽護目鏡下滑。鄭素貞因此而以她從吳玉梅手中搶
    下的掃把敲打徐志豪左手，造成徐志豪受到左上肢挫傷併瘀
    青的傷害。隨後鄭素貞便遭徐志豪以腳踹倒在地（徐志豪攻
    擊鄭素貞部分，未經告訴及起訴，並非本案審判範圍）。
    理    由
一、應該剔除的證據：
　　告訴人吳玉梅、徐志豪在警局製作的筆錄，是審判外的言語
    陳述，且被告方面表達不同意作為證據的意見，本院認為沒
    有證據能力，不能作為本案判斷的證據（證人也就是被告的
    女兒徐ＯＯ在警局的筆錄，辯護人後來表示同意採為證據，見
    本院訴字卷〈以下簡稱訴字卷〉122頁）。
　　
二、被告方面的辯解：
　1.被告：
　　我並沒有打人，我否認犯罪。
　2.辯護要旨：
　　①告訴人的指控不能作為認定被告犯罪的唯一證據，必須要
      有可信的證據加以佐證。
　　②案發當天實際的情形是吳玉梅與徐志豪聯手攻擊被告，所
      以當天是被告主動報警，並不是被告傷害他們二人。
　　③告訴人吳玉梅是在案發後第3天（110年11月9日）才前往醫
      院驗傷；告訴人徐志豪則是遠赴新竹驗傷，時間地點都不
      符合常情，因此不能用來佐證告訴人們的指控。
　　④證據顯示，被告並沒有依吳玉梅所指控的以掃把攻擊她，
      足以認為吳玉梅的證詞並不可信。事實上，被告雖有把垃
      圾丟向吳玉梅，但並沒有丟到她。況且那包垃圾是軟性物
      品，依常理不會造成吳玉梅受傷的結果。
　　⑤告訴人徐志豪承認他先出手攻擊被告，因此被告才會做反
      抗防禦的動作，如果過程中有造成徐志豪受傷的結果，也
      是正當防衛的行為。
　　⑥綜合以上的主張，本案應判決被告無罪。
　　　
三、關於傷害吳玉梅的事實判斷：
　㈠成立犯罪部分：　　
　1.被告有朝向吳玉梅丟擲垃圾袋的行為：
　　被告承認她有以垃圾袋丟擲吳玉梅的行為（但主張沒有丟到
    人，訴字卷194頁），這個部分陳述，和證人也就是被告的
    女兒徐ＯＯ在警局的證詞相同（警卷17頁），也和吳玉梅在法
    院作證時的指控一致（訴字卷95頁）。因此這是首先可以確
    定的事實。
　2.告訴人吳玉梅的指控：
　　被告否認垃圾袋有丟中吳玉梅，證人徐ＯＯ則說有沒有丟到奶
    奶吳玉梅他不確定（警卷17頁）。告訴人吳玉梅則明確指稱
    垃圾是丟中她的臉，然後眼鏡撞到臉就受傷（訴字卷95頁）
    。
　3.驗傷結果：
　　而吳玉梅於驗傷時所拍攝的受傷照片，顯示她臉部的傷勢是
    「鼻樑左側以及左側眼窩瘀青」（訴字卷171頁）。這種傷
    勢，和戴眼鏡的人眼鏡受正面撞擊，眼鏡鼻架造成臉部受傷
    的情況吻合。比對吳玉梅的證詞、上述受傷照片，可以確認
    高雄榮民總醫院臺南分院診斷證明書上所記載的「臉部挫傷
    」（警卷第21頁），就是被告丟擲垃圾袋擊中吳玉梅臉部，
    導致吳玉梅的眼鏡瞬間壓迫她左側鼻樑眼窩所造成的傷害。
    這種傷害，是辯護人所說「（丟擲）軟性物品」可以造成的
    結果。
　4.未當天驗傷的評價：
　　受攻擊行為造成傷害的被害人，雖然常在第一時間立即前往
    驗傷。但也是有思考幾天才決定提出告訴，並在決定之後前
    往驗傷的情形。所以即使吳玉梅在案發第三天才前往驗傷，
    也不能因此輕率地認為她驗傷時所呈現的傷害，一定不是她
    所指控的行為所造成。法院是否採信告訴人的指控，主要還
    是觀察有沒有「符合於指控」的佐證。
　5.結論：
　　①綜合判斷被告自己的陳述以及徐ＯＯ的證詞（丟出垃圾袋）
      、吳玉梅的指證以及驗傷照片與結果，本院認為吳玉梅這
      部分的指控符合於真實，因此認定被告有故意丟擲垃圾袋
      造成吳玉梅臉部受傷的事實。
　　②吳玉梅雖然有手持掃把打算趕走被告的作為，但無論吳玉
      梅有無被告所說「先用掃把打她的背」的行為（訴字卷19
      4頁），被告在丟擲垃圾袋的當下，吳玉梅並無攻擊她的
      行為，且被告也承認當時她和吳玉梅身體距離約3公尺（
      訴字卷195頁），並沒有遭受吳玉梅攻擊的風險。因此，
      被告當時並未受到刑法第23條可以主張正當防衛所規定的
      「現在不法之侵害」，她的丟擲垃圾袋行為，無法主張正
      當防衛而免除罪責。
　　③依本判決以下所說明的證據，雖可證明吳玉梅在被告丟出
      垃圾袋之前，有手持掃把驅趕被告的挑釁行為，但被告並
      不因此而可以用實體物品攻擊吳玉梅，這部分的情節，只
      能作為量刑的參考。
　㈡不成立犯罪部分：
　1.檢察官的看法：
　　除了上述行為，檢察官在聲請簡易判決處刑書又認為被告有
    「持掃把毆打吳玉梅，並出手推吳玉梅至大門口，致吳玉梅
    受有上腹挫傷、後背挫傷等傷害」的行為。
　2.被告的說法：
　　我並沒有以掃把攻擊吳玉梅。
　3.告訴人吳玉梅的證詞：
　　①吳玉梅在地檢署指控說「我拿掃把要掃地，鄭素貞就搶我
      的掃把並推我，害我差點跌倒，後來鄭素貞又拿她機車上
      的垃圾丟我的臉，造成我的臉瘀青，鄭素貞一直推我，我
      胸口會痛 ，然後鄭素貞推我，我背部就撞到我家的鐵門
      ，造成我背部瘀青」（偵卷24頁）。依照吳玉梅的說法，
      高雄榮民總醫院臺南分院診斷證明書上所記載的「上腹挫
      傷、後背挫傷」（警卷第21頁），是因為被告搶她手上的
      掃把時「推」的動作所造成。
　　②吳玉梅在法院作證時，說明上腹的挫傷，是她和被告搶掃
      把時「拉拉扯扯時拉傷的」。至於後背的挫傷，則是「掃
      把推阿推阿。我就一直退」，而後撞到鐵門造成的，而被
      告推掃把時，吳玉梅的手還拉著掃把（訴字卷97-98頁）
      。由此可知，吳玉梅所受的上腹和後背挫傷，都是被告和
      吳玉梅在爭奪掃把時，相互施力時造成。至於雙方爭奪掃
      把的原因，則是因為吳玉梅「一開始是要掃地，但沒有掃
      ....阿沒有掃我就要用掃把趕被告」（訴字卷99-100頁）
      。此外，告訴人吳玉梅始終沒有提到被告有起訴書所指的
      「持掃把毆打」的行為。
　　③觀察吳玉梅前往高雄榮民總醫院臺南分院驗傷時拍攝的照
      片，她的左胸和後背，有輕微的泛紅和瘀青（訴字卷167
      、169），並不是嚴重的傷勢。參考告訴人吳玉梅上述說
      詞，可以確認她所受的「上腹挫傷、後背挫傷」，是她用
      掃把趕走被告時，被告打算搶下掃把，兩人在拉扯掃把的
      過程中，使吳玉梅身體失去平衡而造成的拉傷或碰撞。這
      種雙方相互用力爭奪物品時造成的輕微傷勢，本院認為難
      以證明被告當時有傷害吳玉梅的故意。
　4.結論：
　　既然沒有證據證明被告有聲請簡易判決處刑書所指的「持掃
    把毆打吳玉梅」的行為，而聲請簡易判決處刑書所指的「出
    手推吳玉梅至大門口」的行為，依照吳玉梅的證詞，事實上
    是被告在兩人拉扯爭奪掃把時的向前施力動作，而不是故意
    手推吳玉梅身體打算造成她受傷的攻擊行為。此外，也沒有
    證據顯示被告在爭奪掃把的過程中，有故意傷害吳玉梅的意
    思。所以，本院認為這部分的起訴事實，並未獲得充分的證
    明，而不成立犯罪。
　　
四、關於傷害徐志豪的事實判斷：
　㈠成立犯罪的證據：
　1.徐志豪確實受傷：
　　告訴人徐志豪在案發當天的晚上，前往中國醫藥大學新竹附
    設醫院驗傷，診斷證明書及病歷上記錄他當時受有「左上肢
    挫傷併瘀青」的傷勢，驗傷時所拍攝的照片則顯示徐志豪的
    左上臂外側，有輕微破皮（未流血）和皮膚泛紅情形（警卷
    第23-25頁、偵卷71-89頁）　。
　2.證人徐志豪與徐ＯＯ的證詞：
　　上述傷勢，告訴人徐志豪在地檢署及法院都明確指控是「被
    告用掃把打我....我用手去擋」所造成（掃把應該是被告從
    吳玉梅手中搶下，偵卷24頁、訴字卷107頁）。他的指控，
    和被告的女兒徐ＯＯ在警局所說「伯父（徐志豪）下樓後就把
    媽媽的安全帽護目鏡關起來，媽媽就拿手上的掃把打伯父的
    手」的情節完全相符（警卷17頁）。
　3.證據評價：
　　本案對立的雙方，一邊是被告，另一邊則是吳玉梅與徐志豪
    。對證人徐ＯＯ來說，一邊是自己的親生母親，一邊是平常照
    顧養育他的阿嬤，兩邊都是徐ＯＯ不願意傷害的長輩至親。就
    本案而言，最可能中立客觀的證人，當然不會是吳玉梅及徐
    志豪，而是徐ＯＯ。因此，告訴人徐志豪的指控既然和徐ＯＯ的
    證詞吻合，本院認為他的這部分陳述是可信而且符合實情。
　4.前往新竹驗傷的評價：
　　本案發生地點在台南，且被告和告訴人徐志豪也都住在台南
    ，因此徐志豪前往新竹驗傷的確有點特別。但徐志豪解釋他
    是因為工作需要而前往新竹，並且就近在新竹驗傷，本院認
    為是可能存在的合理情況。畢竟較為年輕的人所受到的輕微
    傷勢很容易痊癒，事實上的確有馬上驗傷取證必要，所以本
    院不會以此特別情況，刻意排除驗傷結果這一項證據。
  5.結論：
　　綜合判斷徐志豪及徐ＯＯ的一致的說法、徐志豪的驗傷照片與
    結果，本院認為徐志豪這部分的指控也符合於真實，因此認
    定被告有以掃把攻擊徐志豪手部而造成他手部受傷的事實。
    　　
　㈡不能主張正當防衛：
　1.辯護人的主張：
　　本案是被告遭受攻擊之後主動報警，且她的行為是反抗防禦
    徐志豪攻擊動作的正當防衛行為。
　2.徐志豪的攻擊行為：
　　①告訴人徐志豪在地檢署提及：「....之後我有用右手打鄭
      素貞安全帽的遮雨罩，鄭素貞就用掃把打我左邊前臂，我
      就用手擋鄭素貞，我因為自衛推鄭素貞，鄭素貞就跌倒」
      （偵卷24頁）。被告則是主張「他（徐志豪）先用手打我
      的安全帽護目鏡，打完之後，他用他的腳踹我的胸...我
      就倒地」（訴字卷196-197頁）。一致提及徐志豪有施力
      拍打被告安全帽，並以外力使被告跌倒的行為。
　　②本院認為相對中立客觀的證人徐ＯＯ則在警局描述：「伯父
      （徐志豪）下樓後就把媽媽的安全帽護目鏡關起來，媽媽
      就拿手上的掃把打伯父的手，伯父就用腳踹媽媽的胸口還
      是肚子」（警卷17頁），他的證詞和被告的說法一致。參
      考台南市政府警察局勤務指揮中心受理110報案紀錄單顯
      示本案是以被告的電話報案的事實（本院訴字卷23頁），
      本院認為在被告以掃把攻擊徐志豪手部之後，徐志豪的確
      有腳踹被告胸口使她跌倒在地的作為。
　3.被告無法主張正當防衛：
　　①誠如以上說明，徐志豪腳踹胸口行為，是出現在被告的掃
      把攻擊行為之後。且徐志豪的拍打安全帽行為，雖然依一
      般社會行為的判斷，屬於不禮貌的挑釁、告誡或示威的舉
      動，但仍稱不上具有刑法意義的攻擊行為（例如傷害），
      也就不算是刑法第23條正當防衛要件中所謂的「現在不法
      之侵害」。所以，被告的掃把攻擊行為，也無法主張正當
      防衛而免除刑責。被告主動報案的事實，只能佐證被告曾
      經遭受徐志豪強力攻擊，無法使本院認為她的掃把攻擊行
      為符合正當防衛的要件。
　　②但「徐志豪的腳踹行為使被告倒地」行為，顯然比被告構
      成犯罪的「掃把攻擊造成徐志豪手部輕微傷害」行為嚴重
      非常多。雖然被告始終未對徐志豪提出告訴，但為求公平
      ，本院將以徐志豪嗣後攻擊行為，以及徐志豪在被告動手
      前的拍打安全帽行為，作為被告這部分犯罪的量刑以及定
      執行刑的重要參考因素。
　　　
五、論罪：
　1.被告先後以垃圾袋及掃把攻擊吳玉梅、徐志豪，造成對方受
    傷的結果。而且證據顯示被告在向吳玉梅丟擲垃圾袋之時，
    原本並沒有接著攻擊徐志豪的打算，而是遭到徐志豪以手拍
    打安全帽之後，才再次以掃把攻擊徐志豪的手部。因此，被
    告的兩次攻擊行為，構成兩個刑法第277條第1項的傷害罪，
    應該分別判刑，合併處罰。
　2.告訴人吳玉梅、徐志豪分別是被告的前婆婆和前大伯，所以
    被告和告訴人吳玉梅、徐志豪之間，分別有家庭暴力防治法
    第3條第3、4款所定義的「曾為直系姻親」、「曾為四親等
    以內之旁系姻親」關係，被告對告訴人們犯罪，也構成了家
    庭暴力防治法第2條第2款所規定的家庭暴力罪。但因為家庭
    暴力防治法沒有處罰的條文，所以仍然只用刑法傷害罪來處
    罰被告。
　　
六、量刑：
　1.根據被告、告訴人吳玉梅及證人徐ＯＯ一致的說法，本案事件
    的起因只是被告送孩子回前婆家的機車停車地點，應該是婆
    家門前還是附近的爭議而已。所以可以認為本案是原本相處
    不和睦的離婚女子與前夫家族因為細故引發的肢體衝突。而
    家庭或前家庭成員間的恩怨與衝突，原本就是司法，尤其是
    刑事審判最難以介入、提供協助或評價的區塊。即便如此，
    本院仍然認為，法院在此種個案不應該忽視上述的原因，因
    為從重量刑固然可以彌平告訴人的情緒及損害，同時也會使
    雙方關係的再次撕裂。以本案而言，雖然被告在法律上已因
    離婚而與告訴人們不再具有親屬關係。然而被告的孩子徐ＯＯ
    年紀還小，被告與告訴人們還是會因為孩子的關係有日常的
    接觸。彼此關係的嚴重撕裂，將會是徐ＯＯ受害最深。
　2.根據前科表的記載，年逾40歲的被告在過往完全沒有犯罪紀
    錄，是個守法的公民，本案是她第一次犯罪。
　3.被告所實施的手段只是輕度攻擊行為，造成告訴人吳玉梅和
    徐志豪受傷程度輕微（尤其是徐志豪部分）。雖然告訴人方
    面因為被告否認犯罪以及過往的恩怨而拒絕和解，但考量被
    告在當時的確先受到來自吳玉梅的掃把驅趕動作，以及來自
    徐志豪的拍打安全帽等不禮貌作為而引發犯罪；以及被告後
    來又承受徐志豪的強烈攻擊而倒地（但未提告），本院認為
    應該量處輕度刑。
　4.被告始終否認犯罪，且審判過程中，本院並未感受到她的悔
    意，但難以排除她是害怕重度刑罰而不敢承認，也難以排除
    被告主觀上錯誤認知為她只是正當防衛或反擊，因此只能認
    為被告犯罪後態度持平。此外參考告訴人方面的主張及情緒
    ，以及被告與吳玉梅的年齡差距及原本關係，認為本案傷害
    吳玉梅的部分不適合判刑最輕，也不適合宣告緩刑。
　5.綜合上述考慮因素，本院認為被告傷害吳玉梅部分，應該量
    處罰金新臺幣（下同）6,000元。至於傷害徐志豪的部分，
    因為被告立即被徐志豪踹倒，所以量處最輕度的罰金1,000
    元（上述罰金都可用入獄1日折算1,000元）。
　6.被告傷害徐志豪的部分，立即遭到徐志豪的強烈反擊而跌倒
    在地，這部分的行為，本院原本認為適合判處免刑，因為提
    告的人是下手較重的攻擊者。然而因刑法傷害罪修正之後加
    重刑罰，使本罪依法不能再依據刑法第61條的規定判決免刑
    。因此，本院決定上述兩個罰金刑合併執行罰金6,000元（
    也可用入獄1日折算1,000元），事實上免除被告傷害徐志豪
    部分的處罰，希望使判決結果較為接近公平。

依照以上的說明，本院依據刑事訴訟法第452條、第299條第1項
前段的規定，宣示主文欄所記載的刑罰。

本案經檢察官劉修言聲請以簡易判決處刑、檢察官吳梓榕及黃信
勇到庭執行職務。　　

中　　華　　民　　國　　110 　年　　10　　月　　26　　日
                  刑事第十庭  審判長  法  官 劉怡孜
                                      法  官 潘明彥
                                      法  官 陳欽賢
　　　　　　　　　　　　　　　　　　　
以上正本證明與原本無異。
如不服本判決應於收受本判後20日內向本院提出上訴書狀，並應
敘述具體理由。其未敘述上訴理由者，應於上訴期間屆滿後20日
內向本院補提理由書狀（均須按他造當事人之人數附繕本）「切
勿逕送上級法院」。
  　　　　　　　　　　     　　　　　書記官　劉庭君
中　　華　　民　　國　　110 　年　　10　　月　　26　　日
附錄本案論罪科刑法條全文：
刑法第277條第1項
傷害人之身體或健康者，處 5 年以下有期徒刑、拘役或 50 萬
元以下罰金。